【裁判字號】    97,財管,5
【裁判日期】    970801
【裁判案由】    指定遺產管理人
【裁判全文】
臺灣花蓮地方法院民事裁定  97年度財管字第5號
聲  請  人  永豐商業銀行股份有限公司
法定代理人  丙○○
代  理  人  乙○○
相  對  人  甲○○
上列聲請人聲請指定遺產管理人事件，本院裁定如下：
    主  文
選任財政部國有財產局為被繼承人甲○○之遺產管理人。
准對被繼承人甲○○（男，民國34年4月21日生，於民國96年8月
30日死亡）之債權人、受遺贈人為公示催告。
甲○○之債權人及受遺贈人，應自本公示催告最後登載新聞紙之
日起壹年貳月內，報明債權及為願受遺贈與否之聲明，如不於上
述期間內為報明或聲明者，僅得就賸餘遺產行使其權利。
聲請程序費用新台幣壹仟元由被繼承人甲○○之遺產負擔。
    理  由
一、按先順序繼承人均拋棄其繼承權時，由次順序之繼承人繼承
    。其次順序繼承人有無不明或第四順序之繼承人均拋棄其繼
    承權者，準用關於無人承認繼承之規定。繼承開始時，繼承
    人之有無不明者，由親屬會議一個月內選定遺產管理人，並
    將繼承開始及選定遺產管理人之事由，向法院報明。無親屬
    會議或親屬會議未於前條所定期限內選定遺產管理人，利害
    關係人或檢察官，得聲請法院選任遺產管理人，並由法院依
    前項規定為公示催告。民法第1176條第6項、第1177條、第
    1178條第2項分別定有明文。
二、本件聲請意旨略以：聲請人原名「台北國際商業銀行股份有
    限公司」，相對人生前於民國94年8月30日向聲請人借款新
    台幣（下同）960萬元，並提供其名下之不動產設定本金最
    高限額1,152萬元之抵押權予聲請人，嗣相對人未依約付款
    ，經聲請人向台灣士林地方法院聲請拍賣抵押物，經拍定後
    擬於96年11月15日實行分配，惟相對人於96年8月30日死亡
    ，且繼承人皆拋棄繼承，被繼承人之親屬亦未召開親屬會議
    選任遺產管理人，致聲請人之債權迄今仍無法獲得清償。
    爰依民法第1178條及非訟事件法第78條第1項規定聲請鈞院
    選任甲○○之遺產管理人，並提出行政院金融監督管理委員
    會函、銀行營業執照、他項權利證明書、抵押權設定契約書
    、借據、台灣金融資產服務股份有限公司函、民事執行處強
    制執行金額計算書分配表、繼承系統表、本院家事法庭通知
    、台灣士林地方法院民事執行處通知、戶籍謄本等為證，復
    經本院依職權調閱本院96年度繼字第296號卷宗核閱無誤，
    自堪信為真實。
三、按聲請法院選任遺產管理人，法院有裁量權，不受聲請人聲
    明之拘束，可依職權選任適當之遺產管理人。而選任遺產管
    理人須考慮其適切性，亦即管理遺產須公平外，應以對遺產
    、遺債情況瞭解較深者為優先選任。況如無法選定遺產管理
    人者，因此類拋棄繼承事件，多屬遺債大於遺產，形同破產
    ，法院在指定被繼承人之遺產管理人時，自應先審查是否有
    其他適合之人可任被繼承人之遺產管理人，如無，在不得已
    之情形，才指定國有財產局為遺產管理人，蓋國有財產局係
    一公務機關，綜理國有財產事務，執行事務預算為全國人民
    納稅所得，倘無遺產可歸國庫，可能造成以國家資源管理對
    國庫毫無利益之財產並須墊付無法歸墊之管理費用，無異使
    公器淪為私用，損及全民利益，令國庫遭受利益之侵害，但
    保護無人繼承財產之債權人之權利，亦屬政府之義務。又法
    院選任之遺產管理人，除自然人外，亦得選任公務機關任之
    ，非訟事件法第149條第3項明文可參。
四、經查：被繼承人甲○○並無子女，其父母、祖父母均已歿，
    第三順位繼承人即兄弟姊張秀英、張福盛、張榮清均拋棄繼
    承，是甲○○應可確定已無繼承人，依上開說明，聲請人以
    利害關係人地位聲請選任遺產管理人，即屬有據。經本院函
    詢張秀英、張福盛、張榮清之學歷、職業、收入及有無擔任
    甲○○遺產管理人之意願，其等函覆稱：張秀英並不識字，
    無業，每月無收入；張福盛為國小畢業，每月收入約21,000
    元；張榮清為國小畢業，無固定僱主，無固定收入，其三人
    均不願擔任遺產管理人等情，有書狀3份可參，本院斟酌上
    情，認張秀英等3人之學歷、能力均不適任甲○○之遺產管
    理人。再考量甲○○之財產已經拍定，依分配表記載，聲請
    人之債權得受償8,574,333元，而除上開經拍賣之財產外，
    甲○○無其他財產（有本院依職權查閱稅務電子閘門財產所
    得調件明細表可稽），則甲○○之遺產管理人之職務僅係依
    法登報催告其他債權人及受遺贈人，暨使上開強制執行程序
    順利進行，衡情並非繁雜，而財政部國有財產局為國庫之綜
    理機關，其備有財產管理之專才，並有義務保護無人繼承財
    產之債權人之權利，故本院認以選任財政部國有財產局為遺
    產管理人較適當，並依法對甲○○之債權人、受遺贈人為公
    示催告如主文所示。（本件甲○○之繼承人均已拋棄繼承，
    故無催告其繼承人聲明繼承之必要，附此敘明）。
五、依非訟事件法第22條裁定如主文。
中    華    民    國    97    年    8     月    1     日
                     臺灣花蓮地方法院家事法庭
                           法      官  楊碧惠
以上正本證明與原本無異。
如不服本裁定，應於裁定送達後10日內向本院提出抗告狀，並繳
納抗告費新臺幣1,000元（應抄附繕本）。
中    華    民    國    97    年    8     月    4     日
                           法院書記官  紀龍年


司法院資訊處製作；財團法人民間司法改革基金會備份。
